---
editor_options: 
  markdown: 
    wrap: 72
---

```{r setup-01, include=FALSE}
rm(list = ls())

knitr::opts_chunk$set(echo = TRUE, 
                      warning = FALSE, 
                      message = FALSE,
                      fig.align = "center")

library(openintro)
library(tidyverse)
library(knitr)
library(patchwork)
library(kableExtra)

ggred <- "#F8766D"
ggblue <- "#00BFC4"
ggreen <- "#7CAE00"
ggviolet <- "#C77CFF"
```

# Deskriptive Statistik {#Deskriptive}

## Kennzahlen der zentralen Tendenz und der Streuung

### Umfang

$n$ = Stichprobenumfang\
$N$ = Umfang der Population

### Arithmetisches Mittel, Mittelwert

$\bar{x}$ = Stichprobenmittelwert\
$\mu$ = Populationsmittelwert   

```{=tex}
\begin{equation}
  \bar{x} = \frac{\sum_{i=1}^n x_i}{n}
  (#eq:mittelwert)
\end{equation}
```

mit  

$x_j:$ Messwert der i-ten Beobachtungseinheit in der Stichprobe  
$n:$ Anzahl der Beobachtungseinheiten

```{r mean-code}
x <- c(2, 3, 4, 4, 5, 6)    # Beispieldaten in Variable x speichern
n <- length(x)              # Anzahl Beobachtungseinheiten n
sum(x)/n                    # Mittelwert berechnen

mean(x)                     # R-Funktion
```

### Median

wenn $n$ ungerade

```{=tex}
\begin{equation}
  \tilde{x} = x_{\frac{n+1}{2}}
  (#eq:median1)
\end{equation}
```

wenn $n$ gerade

```{=tex}
\begin{equation}
  \tilde{x} = \frac{1}{2}(x_{\frac{n}{2}} + {x_{\frac{n}{2}+1}})
  (#eq:median2)
\end{equation}
```

Beispiel:

```{r median-expl}
x <- c(2, 3, 4, 4, 5, 6, 10)  # Beispieldaten in Variable x speichern
median(x)                     # R-Funktion
```

### Varianz

$s^2$ = Stichprobenvarianz  
$\sigma^2$ = Varianz der Population   

Berechnung der Varianz in der Stichprobe zur Schätzung der Populationsvarianz   

\begin{equation}
  s^2 = \frac{\sum_{i=1}^n (x_i - \bar{x})^2}{n-1}
  (#eq:varsample)
\end{equation}

Berechnung der Varianz in der Population   

\begin{equation}
  \sigma^2 = \frac{\sum_{i=1}^n (x_i - \mu)^2}{n}
  (#eq:varpop)
\end{equation}

```{r var-expl}
x <- c(2, 3, 4, 4, 5, 6, 10)      # Beispieldaten für eine Stichprobe
n <- length(x)                    # Stichprobenumfang n 
m <- mean(x)                      # Mittelwert von x berechnen
sum((x - m)^2)/(n - 1)            # Varianz berechnen

var(x)                            # R-Funktion
```

### Standardabweichung  

$s$ = Standardabweichung der Stichprobe  
$\sigma$ = Standardabweichung der Population  

Berechnung der Standardabweichung für eine Stichprobe   

\begin{equation}
  s = \sqrt{s^2} = \sqrt{\frac{\sum_{i=1}^n (x_i - \bar{x})^2}{n-1}}
  (#eq:ssample)
\end{equation}   

Berechnung der Standardabweichung für eine Population

\begin{equation}
  \sigma = \sqrt{\sigma^2} = \sqrt{\frac{\sum_{i=1}^n (x_i - \mu)^2}{n}}
  (#eq:spop)
\end{equation}

```{r}
x <- c(2, 3, 4, 4, 5, 6, 10)      # Beispieldaten für eine Stichprobe
n <- length(x)                    # Stichprobenumfang n 
m <- mean(x)                      # Mittelwert von x berechnen
varianz <- sum((x - m)^2)/(n - 1) # Varianz berechnen
sqrt(varianz)                     # Standardabweichung als Quadratwurzel der Varianz

sd(x)                             # R-Funktion
```

### Minimum, Maximum und Variationsbreite   

```{r}
x <- c(2, 3, 4, 4, 5, 6, 10)      # Beispieldaten für eine Stichprobe

min(x)                            # Minimum der Variablen x
max(x)                            # Maximum der Variablen x
max(x) - min(x)                   # Variationsbreite der Variablen x
```


## Grafiken

Auf Grund der Flexibilität wird der Code für Grafiken im Ggplot-Format [@R-ggplot2] angegeben. Um die Grafiken in `R` zu reproduzieren muss package `ggplot2` installiert und geladen sein.  

```{r, eval=FALSE}
install.packages("ggplot2")       # ggplot2 package installieren (einmalig)
library(ggplot2)                  # ggplot2 library laden
```


### Histogramm  

Voraussetzung: Daten sind quantitativ  

```{r hist-fig, fig.cap="Ein Histogramm mit ggplot2", fig.dim=c(5, 4)}
# Beispieldatensatz mit Zufallszahlen aus Normalverteilung erzeugen
set.seed(1111)
daten <- data.frame(
  Werte <- rnorm(100, mean = 10, sd = 3) 
)

# einfaches Histogramm
ggplot(data = daten, aes(x = Werte)) +
  geom_histogram() +
  xlab("Werte") +
  ylab("Anzahl") +
  ggtitle("Mein erstes Histogramm", subtitle = "100 Werte aus N(M = 10, s = 3)")  
```


```{r}
library(kableExtra)
options(knitr.table.format = "latex")
```


```{r hist2-fig, fig.cap="Noch ein Histogramm mit ggplot2", fig.dim=c(5, 4)}
# Klassenbreite auf 2 anpassen und Balken mit weissen Linien trennen
ggplot(data = daten, aes(x = Werte)) +
  geom_histogram(binwidth = 2, color = "white") +
  xlab("Werte") +
  ylab("Anzahl") +
  ggtitle("Mein zweites Histogramm", subtitle = "100 Werte aus N(M = 10, s = 3)")  
```

Für weitere Details siehe z.B. [The R Graph Gallery](https://www.r-graph-gallery.com/220-basic-ggplot2-histogram.html)

### Boxplot

Voraussetzung: Daten sind quantitativ 

```{r boxplot-fig, fig.cap="Ein Boxplot mit ggplot2", fig.dim=c(4, 5)}
# Beispieldatensatz mit Zufallszahlen aus Normalverteilung erzeugen
set.seed(1234)
daten <- data.frame(
  Werte <- rnorm(100, mean = 10, sd = 3) 
)

ggplot(data = daten, aes(y = Werte)) +
  geom_boxplot() +
  ggtitle("Mein erster Boxplot", subtitle = "100 Werte aus N(M = 10, s = 3)")
```

Boxplots eignen sich gut für den Vergleich von Gruppen.  

```{r boxplot2-fig, fig.cap="Gruppierter Boxplot mit ggplot2", fig.dim=c(5, 4)}
# Beispieldatensatz für Körpergrösse von Frauen und Männerenerzeugen
set.seed(1234)
daten <- data.frame(
  Geschlecht <- c(rep("w", 50), rep("m", 50)),
  Groesse <- c(rnorm(50, mean = 165, sd = 6), rnorm(50, 178, 7))
)

ggplot(data = daten, aes(y = Groesse, x = Geschlecht)) +
  geom_boxplot() +
  ylab("Groesse in cm") +
  ggtitle("Körpergrösse von Frauen und Männern", subtitle = "n = 50 pro Geschlecht")
```

Für weitere Details siehe z.B. [The R Graph Gallery](https://www.r-graph-gallery.com/262-basic-boxplot-with-ggplot2.html)


### Balkendiagramm  

Voraussetzung: Daten sind qualitativ

```{r barplot-fig, fig.cap="Balkendiagramm mit ggplot2", fig.dim=c(5, 4)}
# Beispieldatensatz für Augenfarben von 50 Personen  
daten <- data.frame(
  Augenfarbe <- c(rep("blau", 20), rep("braun", 18), rep("grün", 12))
)

ggplot(data = daten, aes(x = Augenfarbe)) +
  geom_bar() +
  ylab("Anzahl") +
  ggtitle("Augenfarben, n = 50")
```

Balken können z.B. eingefärbt werden (`R` verfügt über 657 Farben, siehe z.B. [hier](http://sape.inf.usi.ch/quick-reference/ggplot2/colour) )

```{r barplot2-fig, fig.cap="Hübsches Balkendiagramm mit ggplot2", fig.dim=c(5, 4)}
ggplot(data = daten, aes(x = Augenfarbe)) +
  geom_bar(fill = c("blue", "brown", "green")) +
  ylab("Anzahl") +
  ggtitle("Augenfarben, n = 50")
```

Für weitere Details siehe z.B. [The R Graph Gallery](https://www.r-graph-gallery.com/barplot.html)


### Tabellen für Häufigkeiten  

Tabelle mit absoluten Häufigkeiten für die Augenfarben erstellen.  

```{r abs-tab}
table(daten$Augenfarbe)
```

Tabelle mit den relativen Häufigkeiten für die Augenfarben erstellen.  

```{r rel-tab}
prop.table(table(daten$Augenfarbe))
```

