---
editor_options: 
  markdown: 
    wrap: 72
---

```{r setup-01, include=FALSE}
rm(list = ls())

knitr::opts_chunk$set(echo = TRUE, 
                      warning = FALSE, 
                      message = FALSE,
                      fig.align = "center")

library(openintro)
library(tidyverse)
library(knitr)
library(patchwork)
library(kableExtra)

ggred <- "#F8766D"
ggblue <- "#00BFC4"
ggreen <- "#7CAE00"
ggviolet <- "#C77CFF"
```

# Grundlagen der Inferenzstatistik 

## Schätzungen von Parametern  

Wird zur Schätzung eines Populationsparameters nur eine Stichprobenkennzahl angegeben, so handelt es sich um eine *Punktschätzung*. Wird bei einer Schätzung neben der Kennzahl noch ein *Konfidenzintervall* bestimmt, in welchem mit einer bestimmten Wahrscheinlichkeit der Populationsparameter liegt, so handelt es sich um eine *Intervallschätzung*.  

### Schätzung bei qualitativen Merkmalen  

$p:$ Stichprobenkennzahl  
$\pi:$ Populationsparameter
Beide Kennzahlen können Werte zwischen 0 und 1 annehmen.   

**95%-Konfidenzintervall für $\pi$**  

\begin{equation}
  CI_{95} = p \pm z_{0.975} \times s_p
  (#eq:ciqualz)
\end{equation}  

\begin{equation}
  s_p = \sqrt{\frac{p(1 - p)}{n}}
  (#eq:sp)
\end{equation}  

Bei Intervallschätzung mit kleinen Stichproben (N < 30, besser auch schon bei N < 100) sollte statt der Standardnormalverteilung ($z$-Werte) die Verteilung der $t$-Werte zur Definition des Intervalls zugrunde gelegt werden [@Leonhart2013].

\begin{equation}
  CI_{95} = p \pm t_{0.975, df} \times s_p
  (#eq:ciqualt)
\end{equation}  


### Schätzung bei quantitativen Merkmalen

**Zentraler Grenzwertsatz**

Die Verteilung von Stichprobenkennzahlen (z.B. Mittelwert) folgt annähernd einer Normalverteilung. Ihr Mittelwert liegt in der Nähe des Populationsmittelwertes $\mu$ mit einer Standardabweichung geteilt durch die Quadratwurzel des Stichprobenumfangs (*Standardfehler $SE$*).

\begin{equation}
  \bar{x} \sim N(Mittelwert = \mu, SE = \frac{\sigma}{\sqrt{n}})
  (#eq:clt)
\end{equation}

Wenn $\sigma$ unbekannt ist (was eigentlich immer der Fall ist), wird die Standardabweichung $s$ der Stichprobe als Schätzer für $\sigma$ eingesetzt.

\begin{equation}
  SE = \frac{s}{\sqrt{n}}
  (#eq:se)
\end{equation}

Bedingungen für die Gültigkeit des zentralen Grenzwertsatzes:  

Die Beobachtungseinheiten in der Stichprobe sind unabhängig voneinander (zufällige Auswahl, zufällige Zuordnung zu Gruppen).   
Faustregel: Stichprobenumfang $n>30$ 

Beispiel für die Berechnung des Standardfehlers $SE$ in `R`

```{r}
set.seed(1234)
x <- rnorm(100)  # simulation von 100 normalverteilten Werten, mean = 0, s = 1

n <- length(x)   # Stichprobenumfang von x ermitteln
s <- sd(x)       # Standardabweichung von x berechnen

s/sqrt(n)        # Berechnung und Ausgabe von SE
```

**95%-Konfidenzintervall für $\mu$**  

Konfidenzintervalle (Vertrauensintervalle, $CI$) können auf jedem Konfidenzniveau berechnet werden. Um die Sache nicht allzu kompliziert zu machen, wird hier v.a. exemplarisch die Berechnung von 95%-Konfidenzinteravallen vorgestellt.  

* Signifikanzniveau = $\alpha$ 
* Konfidenzniveau = $1-\alpha$  

\begin{equation}
  CI_{95} = \bar{x} \pm z_{0.975} \times SE
  (#eq:cinorm)
\end{equation}  

Allgemein formuliert:  

\begin{equation}
  CI^* = \bar{x} \pm z^* \times SE
  (#eq:cinorm)
\end{equation}  

\begin{equation}
  z^* = \vert \frac{(1-CI^*)}{2} \vert
  (#eq:zforci)
\end{equation}

\begin{equation}
  z^* \times SE = z^* \times \frac{s}{\sqrt{n}}
  (#eq:ME)
\end{equation}

$z^* \times SE$ wird auch als Fehlerbereich (engl. $margin~ of~ error,~ ME$) bezeichnet.
Der Wert von $z^*$ ist abhängig vom Konfidenzniveau.   

```{r z-values}
# z für ein 95% CI
CI <- .95
z95 <- abs(qnorm((1 - CI)/2))
z95

# z für ein 90% CI
CI <- .9
z90 <- abs(qnorm((1 - CI)/2))
z90

# z für ein 99% CI
CI <- .99
z99 <- abs(qnorm((1 - CI)/2))
z99
```

Beispiel für die Berechnung eines 95% Konfidenzintervalls

```{r}
m <- 95.6       # Stichprobenmittelwert
s <- 15.8       # Standardabweichung der Stichprobe
n <- 100        # Stichprobenumfang

# gesucht ist das 95% Konfidenzintervall für den Populationsmittelwert  
CI <- .95       # Konfidenzniveau 95%
z <- abs(qnorm((1-CI)/2))
ME <- z * CI    # Fehlerbereich berechnen

# Obere und untere Grenze für 95%-Konfidenzintervall berechnen
CI95 <- m + c(-1, 1) * ME
CI95
```

**Zuverlässigkeit vs. Präzision einer Schätzung** 

Der Standardfehler beschreibt die Präzisieon der Schätzung eines Parameters. Je mehr Werte in die Schätzung eingehen, umso kleiner wird wird der Standardfehler. Je kleiner der Standardfehler, desto präziser die Schätzung.   

Wenn wir das Konfidenzniveau erhöhen (Konfidenzintervall wird breiter, z.B. von 95% auf 99%) nimmt die Zuverlässigkeit, dass wir den wahren Populationsparameter im Intervall haben zu, allerdings auf Kosten der Präzision. Durch Erhöhung des Stichprobenumfangs kann die Zuverlässigkeit und die Präzision gleichzeitig verbessert werden.   

Stichprobenumfang für einen bestimmten Fehlerbereich berechnen:

\begin{equation}
  ME = z^* \times \frac{s}{\sqrt{n}} \rightarrow n = (\frac{z^* \times s}{ME})^2
  (#eq:nausME)
\end{equation}

```{r}
ME.alt <- 1.862
ME.neu <- ME.alt/2

# neues 95%-Konfidenzintervall berechnen
CI95.neu <- m + c(-1, 1) * ME.neu
print(paste("CI95 neu [", CI95.neu[1], ",", CI95.neu[2], "]"))

# Stichprobenumfang für das neue 95%-CI berechnen
n.neu <- ((z * s)/ME.neu)^2
print(paste("Stichprobenumfang neu:", n.neu))
```


## Hypothesentest für einen Mittelwert   

**Hypothesentests werden immer für einen Popultionsparameter, z.B. $\mu$ durchgeführt und nicht für eine Stichprobe.**   

### Vorgehen

1. Formuliere die wissenschaftliche Hypothese  

  * $H_0: \mu = Nullwert$   
  * $H_A: \mu < oder > oder \neq Nullwert$  
  * Es wird empfohlen $H_A:$ immer zweiseitig formulieren ausser in begründeten Ausnahmefällen.
  
2. Berechne den Punktschätzer $\bar{x}$ für $\mu$  
3. Überprüfe die Testvoraussetzungen   

  * Beobachtungseinheiten in der Stichprobe sind unabhängig.   
  * Stichprobe stammt aus eine annähernd normalverteilten Population.   
  * Der Stichprobenumfang $n \geq 30$ oder grösser bei stark schiefer Verteilung.   
  
4. Skizziere die Stichprobenverteilung, zeichne deinen Verwerfungsbereich ein und berechne die Teststatistik.    

\begin{equation}
  z = \frac{\bar{x} - \mu}{SE}, ~~ SE = \frac{s}{\sqrt{n}}
  (eq:ztest)
\end{equation}

5. Berechne den kritischen $z$-Wert für ein bestimmtes Signifikanzniveau $\alpha$.

\begin{equation}
  z_{krit} = \pm |z_{\frac{1-\alpha}{2}}|
  (#eq:zkrit)
\end{equation}

6. Liegt $z$ im Verwerfungsbereich wird $H_0$ zu Gunsten von $H_A$ zurückgewiesen.   
7. Interpretiere das Resultat im Zusammenhang mit der Fragestellung.  

### p-Werte berechnen   

Definition: 

\begin{equation}
  p-Wert = P(beobachtete~oder~extremere~Teststatistik~ | ~H_0~ wahr)
  (#eq:pvaluedef)
\end{equation}

Der p-Wert quantifiziert die Evidenz gegen $H_0$. Ein kleiner $p$-Wert (üblicherweise $p \leq 0.05$) bedeutet, dass du ausreichend Evidenz dafür hast, $H_0$ zu Gunsten von $H_A$ zu verwerfen.   
**Einseitiger Hypothesentest anhand von p-Werten**

1. Fall

$H_0: \mu = Nullwert$
$H_A: \mu > Nullwert$

\begin{equation}
  z = \frac{\bar{x}-Nullwert}{SE_{\bar{x}}}
  (#eq:zonesidedgreater)
\end{equation}

$p$-Wert in `R` berechnen:

```{r p-value-g, eval=FALSE}
p <- 1 - pnorm(z)
```

2. Fall

$H_0: \mu = Nullwert$
$H_A: \mu < Nullwert$

\begin{equation}
  z = \frac{\bar{x}-Nullwert}{SE_{\bar{x}}}
  (eq:zonesidedless)

$p$-Wert in `R` berechnen:

```{r p-value-l, eval=FALSE}
p <- pnorm(z)
```

**Zweiseitiger Hypothesentest anhand von p-Werten**

Zweiseitige Hypothesen sind der Normalfall. Einseitige Hypothesen sollten nur in begründeten Ausnahmefällen formuliert werden.  

$H_0: \mu = Nullwert$
$H_A: \mu \neq Nullvalue$   

\begin{equation}
  z = \frac{\bar{x}-Nullwert}{SE_{\bar{x}}}
  (#eq:ztwosided)
\end{equation}

$p$-Wert in `R` berechnen:

```{r p-value-twos, eval=FALSE}
p <- 2 * pnorm(abs(z), lower.tail = FALSE)

# Alternative
p <- 2 * pnorm(-abs(z))
```

### Entscheidungsfehler

* Fehler 1. Art: $H_0$ wird verworfen wenn $H_0$ wahr ist.   
* Fehler 2. Art: $H_0$ wird nicht verworfen wenn $H_A$ wahr ist.   

Bei einem Signifikanzniveau $\alpha = 0.05$ nehmen wir ein Risiko von 5% in Kauf, einen Fehler 1. Art zu begehen. 

* $\alpha:$ Wahrscheinlichkeit, einen Fehler 1. Art zu begehen.  
* $\beta:$ Wahrscheinlichkeit, einen Fehler 2. Art zu begehen.   
* $1-\beta:$ Power (Trennschärfe) eines Tests; Wahrscheinlichkeit, für $H_A$ zu entscheiden, wenn $H_A$ wahr ist.

### Hypothesentests mit Konfidenzintervallen  

* Ein zweiseitiger Hypothesentest mit einem Signifikanzniveau $\alpha$ entspricht einem Konfidenzintervall mit dem Konfidenzniveau $1-\alpha$.  
* Ein einseitiger Hypothesentest mit einem Signifikanzniveau $\alpha$ entspricht einem Vertrauensintervall mit einem Konfidenzniveau von $1-(2 \times \alpha)$.   
* Enthält ein 95% Vertrauensintervall den Nullwert nicht, wird $H_0$ verworfen.  
* Enthält ein 95% Vertrauensintervall den Nullwert, wird $H_0$ nicht verworfen.   


