---
editor_options: 
  markdown: 
    wrap: 72
---

```{r setup-06, include=FALSE}
rm(list = ls())

knitr::opts_chunk$set(echo = TRUE, 
                      warning = FALSE, 
                      message = FALSE,
                      fig.align = "center")

options(digits = 4)

library(openintro)
library(tidyverse)
library(knitr)
library(patchwork)
library(kableExtra)

ggred <- "#F8766D"
ggblue <- "#00BFC4"
ggreen <- "#7CAE00"
ggviolet <- "#C77CFF"
```

# Inferenz für qualitative Daten

s.a. Kapitel 5.2

$p:$ Stichprobenkennzahl   
$\hat{p}:$ Schätzer für den Populationsparameter   
$\pi:$ Populationsparameter   
Alle diese Kennzahlen können Werte zwischen 0 und 1 annehmen.   

\begin{equation}
  \hat{p} = \frac{Anzahl~Erfolge}{Anzahl~Versuche}
  (\#eq:p-hat)
\end{equation}

## Hypothesentest für eine Stichprobe   

1. Hypothesen formulieren:   

  * $H_0: \pi = Nullwert ~p_0$   
  * $H_A: \pi < oder > oder \neq Nullwert ~p_0$  
  
2. Punktschätzer $\hat{p}$ berechnen.   
3. Voraussetzungen prüfen  

  * Beobachtungen müssen unabhängig sein.  
  * $np \geq 10$ und $n(p-1) \geq 10$ (hier $p$ aus der Nullhypothese einsetzen!)  
  
4. Teststatistik $z$ berechnen   

\begin{equation}
  z = \frac{\hat{p}-p_0}{SE} = \frac{\hat{p}-p_0}{\sqrt{\frac{p_0(1-p_0)}{n}}}
  (\#eq:z-phat)
\end{equation}

5. Entscheide und interpretiere im Kontext der Forschungsfrage   

   a) Verwerfe $H_0$, wenn $p \leq \alpha$; die Daten liefern Evidenz gegen $H_0$.   
   b) Verwerfe $H_0$ nicht, wenn $p > \alpha$; die Daten liefern keine Evidenz gegen $H_0$.    
   
**$\hat{p}$ versus $p$**     

Berechnung eines Konfidenzintervalls: Falls $\pi$ unbekannt ist, setzen wir den besten Schätzer $\hat{p}$ ein.   

$$n\hat{p} \geq 10; ~n(1-\hat{p}) \geq 10$$

\begin{equation}
  SE_{\hat{p}} = \sqrt{\frac{\hat{p}(1-\hat{p})}{n}}
  (\#eq:se-hatp)
\end{equation}

Hypothesentest: Wir testen gegen die Nullhypothese und setzen $p$ aus $H_0$ ein.

$$np \geq 10; ~n(1-p) \geq 10$$

\begin{equation}
  SE_p = \sqrt{\frac{p(1-p)}{n}}
  (\#eq:se-p)
\end{equation}

Beispiel: In einer Stichprobe von 100 Schüler:innen einer Schule sind 20 Raucher:innen. 

1. Wie gross ist der Anteil an Raucher:innen an dieser Schule?   
2. Unterscheidet sich der wahre Anteil an Schüler:innen, die an dieser Schule rauchen von 18%?

```{r}
# Für diesen Code müssen folgende Bibliotheken geladen werden ------------------
# library(dplyr)
# library(knitr)
# library(kableExtra)

# Variablen definieren ---------------------------------------------------------
n <- 100                                 # Anzahl Schülerinnen
raucher <- 20                            # Anzahl Raucherinnen
p.hat <- raucher/n                       # Schätzer für den Anteil Raucherinnen

# 95%-Konfidenzintervall berechnen ---------------------------------------------
z <- abs(qnorm(.025))                    # z-Wert für 95% CI
SE <- sqrt((p.hat * (1 - p.hat)) / n)    # SE für CI berechnen  
CI <- p.hat + c(-1, 1) * z * SE          # Grenzen des 95%-CI berechnen

# Hypothesentest ---------------------------------------------------------------
p0 <- .18                                # Nullwert definieren
SE.hyp <- sqrt((p0 * (1 - p0)) / n)      # SE für Hypothesentest berechnen
z.p.hat <- (p.hat - p0)/SE.hyp           # Teststatistik berechnen
prob <- 2 * pnorm(abs(z.p.hat), lower.tail = FALSE)

# Tabelle erstellen ------------------------------------------------------------
result <- tibble(
  p.hat = p.hat,
  SE = SE,
  CI.lo = CI[1],
  CI.hi = CI[2],
  SE.hyp = SE.hyp,
  z = z.p.hat,
  p = prob
)
result %>% 
  kbl(digits = 5, caption = "Anteil Raucher:innen") %>% 
  kable_styling(full_width = FALSE)
```

Interpretation: An dieser Schule beträgt der Anteil an Raucher:innen im Durchschnitt 20% [95%-CI 12.2%, 27.8%]. Dieser Anteil unterscheidet sich nicht signifikant vom vermuteten Anteil von 18%, $z$ = 0.521, $p$ = 0.603.

<br/>

## Vergleich von zwei relativen Häufigkeiten

**Anwendung des zentralen Grenzwertsatzes**   

\begin{equation}
  (\hat{p}_1-\hat{p}_2) \sim N \lgroup Mittelwert = (p_1-p_2), SE = \sqrt{\frac{p_1(1-p_1)}{n_1}+\frac{p_2(1-p_2)}{n_2}} \rgroup
  (\#eq:clt-2prop)
\end{equation}


1. Hypothesen formulieren:   

  * $H_0: \pi_1 = \pi_2$   
  * $H_A: \pi_1 < oder > oder \neq Nullwert ~\pi_2$  
  
2. Punktschätzer $\hat{p}_1$ und $\hat{p}_2$ berechnen.   
3. Voraussetzungen prüfen  

  * Beobachtungen müssen unabhängig sein und aus einer Zufallsstichprobe stammen.  
  * $np_1 \geq 10$ und $n(p_1-1) \geq 10$ und $np_2 \geq 10$ und $n(p_2-1) \geq 10$ 
  
4. Konfidenzintervall berechnen   

\begin{equation}
  SE = \sqrt{\frac{p_1(1-p_1)}{n_1}+\frac{p_2(1-p_2)}{n_2}}
  (\#eq:se-2prop)
\end{equation}

\begin{equation}
  CI = (\hat{p}_1 - \hat{p}_2) \pm z \times \sqrt{\frac{\hat{p}_1(1-\hat{p}_1)}{n_1}+\frac{\hat{p}_2(1-\hat{p}_2)}{n_2}}
  (\#eq:ci-2prop)
\end{equation}

5. Teststatistik $z$ berechnen 

\begin{equation}
  z = \frac{(\hat{p}_1-\hat{p}_2)}{SE_{pooled}}
  (\#eq:z-2prop1)
\end{equation}

\begin{equation}
  SE_{pooled} = {\sqrt{\frac{\hat{p}_{pool}(1-\hat{p}_{pool})}{n_1} + \frac{\hat{p}_{pool}(1-\hat{p}_{pool})}{n_2}}}
  (\#eq:se-2prop)
\end{equation}

\begin{equation}
  \hat{p}_{pooled} = \frac{Anzahl ~Erfolge}{Anzahl ~Fälle} = \frac{\hat{p}_1n_1 + \hat{p}_2n_2}{n_1 + n_2}
  (\#eq:p-pooled)
\end{equation}

\begin{equation}
  \hat{p}_n = \frac{Anzahl~Erfolge~in~Stichprobe~n}{n_n}
  (\#eq:hatp-n)
\end{equation}

Zusammengefasst eine lange Formel für $z$:   

\begin{equation}
  z = \frac{(\hat{p}_1-\hat{p}_2)}{\sqrt{\frac{\hat{p}_{pool}(1-\hat{p}_{pool})}{n_1} + \frac{\hat{p}_{pool}(1-\hat{p}_{pool})}{n_2}}}
  (\#eq:z-2prop)
\end{equation}

5. Entscheide und interpretiere im Kontext der Forschungsfrage   

   a) Verwerfe $H_0$, wenn $p \leq \alpha$; die Daten liefern Evidenz gegen $H_0$.   
   b) Verwerfe $H_0$ nicht, wenn $p > \alpha$; die Daten liefern keine Evidenz gegen $H_0$.  
   
Beispiel: Wir vergleichen die Zahlen der Schule mit einer zweiten Schule: Dort wurde eine Zufallsstichprobe von 120 Schüler:innen erhoben, wovon 30 Raucher:innen waren.   

```{r}
# Für diesen Code müssen folgende Bibliotheken geladen werden ------------------
# library(dplyr)
# library(knitr)
# library(kableExtra)

# Variablen definieren ---------------------------------------------------------
n1 <- 100   
p1 <- 20 / 100
n2 <- 120
p2 <- 30 / 120

# 95%-Konfidenzintervall berechnen ---------------------------------------------
SE <- sqrt((p1 * (1 - p1) / n1) + (p2 * (1 - p2) / n2))  
z.CI <- abs(qnorm(.025))
CI <- (p1 - p2) + c(-1, 1) * z.CI * SE

# Hypothesentest ---------------------------------------------------------------
p.pool <- ((p1 * n1) + (p2 * n2))/(n1 + n2)
SE.pool <- sqrt(p.pool * (1 - p.pool)/n1 + p.pool * (1 - p.pool)/n2)
z <- (p1 - p2)/SE.pool
prob <- 2 * pnorm(abs(z), lower.tail = FALSE)

# Tabelle für Output -----------------------------------------------------------
result <- tibble(
  M.diff = p1 - p2,
  CI.lo = CI[1],
  CI.up = CI[2],
  SE.pooled = SE.pool,
  z = z,
  p = prob
)
result %>% 
  kbl(digits = 4, caption = "Vergleich der Raucheranteile an zwei Schulen") %>% 
  kable_styling(full_width = FALSE)
```

Interpretation: An Schule 1 liegt der Anteil an Raucher:innen bei 20% und an Schule 2 bei 25%. Damit besteht eine durchschnittliche Differenz von 5% [95%-CI: -16%, 6%] zwischen den beiden Schulen. Dieser Unterschied ist nicht signifikant, $z$ = -0.881, $p$ = 0.378.

<br/>

## Chi-Quadrat-Test

auch *Chi-Quadrat-Anpassungstest* oder *Chi-Quadrat-Unabhängigkeitstest*   
Untersucht, ob eine Zusammenhang zwischen zwei nominal oder ordinal skalierten Variablen besteht.
Hypothesen:   

$H_0:$ Die Zeilen- und Spaltenvariablen sind voneineinander unabhängig.  
$H_A:$ Die Zeilen- und Spaltenvariablen sind hängen voneinander ab.   

Voraussetzungen:  

  * Es handelt sich um unabhängige Beobachtungen aus Zufallsstichproben.  
  * Der $\chi^2$-Test darf nur durchgeführt werden, wenn die erwartete Häufigkeit in jeder Zelle mindestens 5 beträgt. Andernfalls *Fisher's exakten Test* durchführen.  
  * Die erwartete absolute Häufigkeit ist in jeder Zelle $\geq$ 1.
  * Bei den Daten handelt es sich um absolute Häufigkeiten.

  
Für jede Zelle der Tabelle muss der erwartete Wert $E$ unter der Nullhypothese berechnet werden.    
\begin{equation}
  E = \frac{Spaltentotal~\times~Zeilentotal}{Gesamttotal}
  (\#eq:expected)
\end{equation}  

$\chi^2$-Teststatistik 

\begin{equation}
  \chi^2 = \sum_{i=1}^k \frac{(O_i-E_i)^2}{E_i}
  (\#eq:chisq)
\end{equation}

$O:$ beobachtete absolute Häufigkeiten   
$E:$ erwartete absolute Häufigkeiten   
$k:$ Anzahl Zellen   

$\chi^2$-Teststatistik mit Kontinuitätskorrektur nach Yates  

\begin{equation}
  \chi^2 = \sum_{i=1}^k \frac{(|O_i-E_i|-0.5)^2}{E_i}
  (\#eq:chisq)
\end{equation}

Die $\chi^2$-Verteilung hat nur einen Paramter: $df$   

\begin{equation}
  df = (R-1) \times (C-1)
  (\#eq:df-chisq)
\end{equation}

$R:$ Anzahl Zeilen   
$C:$ Anzahl Spalten   

Der $\chi^2$-Test kann in `R` einfach mit der Funktion `chisq.test()` durchgeführt werden.   

```{r, echo=TRUE, eval=FALSE}
chisq.test()
```

Der kritische Wert für $\chi^2$ kann in einer Verteilungstabelle abgelesen werden. Bei einer Vierfeldertafel (2 Zeilen und 2 Spalten) ist der Zusammenhang zwischen der Zeilen- und der Kolonnenvariable statistisch signifikant auf dem Niveau von 5% wenn $\chi^2$ grösser als $3.84~ (=1.96^2)$ ist. 

Beispiel: Untersucht wurde bei 100 Schüler:innen, ob sie Tictoc verwenden.

```{r}
# Beispielaten generieren
tictoc_m <- c(rep("ja", 23), rep("nein", 29))
tictoc_w <- c(rep("ja", 38), rep("nein", 10))
geschlecht <- c(rep("m", length(tictoc_m)), rep("w", length(tictoc_w)))
tictoc <- data.frame(Geschlecht = geschlecht,
                     tictoc = c(tictoc_m, tictoc_w))

# Chi-Quadrat-Test, Ergebnis in chisq speichern
chisq <- chisq.test(table(tictoc))

# Testergebnis anzeigen
chisq

# Beobachtete Werte anzeigen
chisq$observed

# erwartete Werte anzeigen
chisq$expected
```

Interpretation: Es besteht ein signifikanter Zusammenhang zwischen zwischen den beiden unabhängigen Variablen Geschlecht und der Verwendung von Tictoc, $\chi^2$ = 11.379, $df$ = 1, $p$ = 0.0007.  


## Fisher's exakter Test

Wenn die Voraussetzungen des $\chi^2$-Tests nicht erfüllt sind, ist der exakte Test nach Fisher durchzuführen. Der exakte Test nach Fisher verwendet die hypergeometrische Verteilung zur Berechnung der Resultate und verwendet keine Teststatistik.   

```{r, echo=FALSE}
tab <- tibble(
  Rows = c("Row_1", "Row 2", "Total"),
  Col_1 = c("a", "c", "a+c"),
  Col_2 = c("b", "d", "b+d"), 
  Total = c("a+c", "b+d", "N=a+b+c+d")
)
tab %>% 
  kbl(caption = "2 x 2 Kontingenztabelle") %>% 
  kable_styling(full_width = FALSE)
```

<br/> 

\begin{equation}
  p = \frac{(a + b)!(c + d)!(a + c)!(b + d)!}{N!a!b!c!d!}
  (\#eq:fisherp)
\end{equation}  

\begin{equation}
  OR = \frac{\frac{a}{b}}{\frac{c}{d}} = \frac{ad}{bc}
  (\#eq:fisherOR)
\end{equation}

```{r}
# Beispieldaten generieren -----------------------------------------------------
df <- data.frame("cured" = c(60, 30), 
                 "noncured" = c(10, 25), 
                 row.names = c("treated", "nontreated"))
df %>% 
  kbl() %>% 
  kable_styling(full_width = FALSE)

# Exakten Test nach Fischer durchführen ----------------------------------------
fisher.test(df)
```

Interpretation: Es besteht ein signifikanter Zusammenhang zwischen zwischen den beiden unabhängigen Variablen (Behandlung und Behandlungsergebnis), Fisher's exakter Test, $p$ = 0.00024, OR = 4.93, 95%-CI [1.98, 13.11]. Die Chance (Odds Ratio) für eine Heilung ist für Patienten, die behandelt werden 4.93 mal höher, als für Patienten, die nicht behandelt werden.   





