---
editor_options: 
  markdown: 
    wrap: 72
---

```{r setup-07, include=FALSE}
rm(list = ls())

knitr::opts_chunk$set(echo = TRUE, 
                      warning = FALSE, 
                      message = FALSE,
                      fig.align = "center")

options(scipen=999)

library(openintro)
library(tidyverse)
library(knitr)
library(patchwork)
library(kableExtra)
library(confintr)   # calculates confidence intervalls

ggred <- "#F8766D"
ggblue <- "#00BFC4"
ggreen <- "#7CAE00"
ggviolet <- "#C77CFF"
```

**in Bearbeitung**

# Korrelation und lineare Regression

## Korrelation

> Bei der Beurteilung von Korrelationen muss stets das Streudiagramm beurteilt werden!

Die Korrelation ist ein standardisiertes Mass für den linearen Zusammenhangs zwischen zwei Variablen.  
 

### Korrelationskoeffizient nach Pearson $r$ 

\begin{equation}
  r = \frac{s_{xy}}{s_x \times s_y}
  (\#eq:r)
\end{equation}   

$s_{xy}$ bezeichnet die *Kovarianz* der beiden Variablen $X$ und $Y$:

\begin{equation}
  s_{xy} = \frac{1}{n-1} \sum_{i=1}^n (x_i-\bar{x})(y_i-\bar{y})
  (\#eq:covarianz)
\end{equation}

Der Korrelationskoeffizient $r$ ist empfindlich gegenüber Ausreissern.  

### Rangkorrelationskoeffizient nach Spearman
  * Der Rangkorrelationskoeffizient nach Spearman $r_s$ ist robust gegenüber Ausreissern    
  * misst den monotonen Zusammenhang zwischen zwei Variablen   
  
### Interpretation Korrelationskoeffizienten   

* Wertebereich: $[-1, ~1]$, $0$ (kein Zusammenhang) $\pm1$ (perfekter Zusammenhang)   
* Das Vorzeichen gibt die Richtung des Zusammenhangs an: - (Minus) bedeutet negativer Zusammenhang, + (Plus) bedeutet postitiver Zusammenhang.  
* Faustregel zur Interpretation:  
  * -0.8 bis -1: starker negativer Zusammenhang   
  * -0.8 bis -0.5: mittlerer negativer Zusammenhang  
  * -0.5 bis 0.5: schwacher positiver Zusammenhang   
  * 0.5 bis 0.8: mittlerer Zusammenhang   
  * 0.8 bis 1: starker Zusammenhang  
  
```{r, eval=FALSE, echo=TRUE}
# Korrelationskoeffizient nach Pearson
cor(x, y)

# Rangkorrelationskoeffizient nach Spearman
cor(x, y, method = "spearman")
```

### Hypothesentest für Korrelationskoeffizienten  

* $H_0: \rho = 0$, es besteht kein linearer Zusammenhang zwischen zwei Variablen.  
* $H_A: \rho \neq 0$, es besteht ein linearer Zusammenhang zwischen zwei Variablen.   

```{r, eval=FALSE, echo=TRUE}
# Korrelationskoeffizient nach Pearson
cor.test(x, y)

# Rangkorrelationskoeffizient nach Spearman
cor.test
```

Beispiel: Besteht ein Zusammenhang zwischen Temperatur und dem Verkauf von Eiscreme?

```{r}
eis <- tibble(
  temp = c(9, 15, 18, 22, 28, 30),
  verkauf = c(4, 6, 11, 15, 17, 18)
)

plot(eis$temp, eis$verkauf)
cor.test(eis$temp, eis$verkauf)
```

### Vertrauensintervall für Pearson's r

* Da der Wertebereich für $r$ nicht über [-1, 1] hinausgehen kann, ist ein $CI$ z.B. .9 $\pm$ 2 annehmen kann, da dies die obere Grenze überschreitet. Die obere Grenze des $CI$ muss in diesem Fall beschnitten werden. Auf diese Weise entstehen *asymmetrische* CI (s. Beispiel oben) [@newstat2012].   
* Die Verteilung von $r$ ist nicht normal. Mittels Transformation nach Fisher kann die Verteilung einer Stichprobenkorrelation annähernd in eine Normalverteilung umgewandelt werden [@newstat2012, [Statistics Kingdom](https://www.statskingdom.com/correlation-confidence-interval-calculator.html)].

1. Transformation der Stichprobenkorrelation mittels Fisher's Transformation   

\begin{equation}
  r' = \frac{1}{2} \cdot ln(\frac{1 + r}{1 - r}) = arctanh(r)
  (#eq:r-trans)
\end{equation}

2. Standardabweichung der transformierten Korrelation berechnen  

\begin{equation}
  s' = \frac{1}{\sqrt{n - 3}}
  (#eq:s-trans)
\end{equation}

3. Konfidenzintervall mittels $z$-Statistik berechnen  

\begin{equation}
  CI'_{lo} = r' - z_{1-\alpha/2} \cdot s' 
  (#eq:citrans-lo)
\end{equation}

\begin{equation}
  CI'_{up} = r' + z_{1-\alpha/2} \cdot s'
  (#eq:citrans-up)
\end{equation}

4. Rücktransformation der $CI$-Grenzen in die Originalskala  

\begin{equation}
  CI_{lo} = \frac{e^{2 \cdot CI`_{lo}}-1}{e^{2 \cdot CI`_{lo}}+1} = tanh(CI'_{lo})
  (#eq:cir-up)
\end{equation}

\begin{equation}
  CI_{up} = \frac{e^{2 \cdot CI`_{up}}-1}{e^{2 \cdot CI`_{up}}+1} = tanh(CI'_{up})
  (#eq:cir-lo)
\end{equation}

* $r$: Korrelationskoeffizient der Stichprobe   
* $r'$: transformierter Korrelationskoeffizient nach Fisher  
* $s'$: approximative Standardabweichung der transformierten Korrelation $r'$   
* $n$: Stichprobenumfang  
* $\alpha$: Signifikanzniveau   
* $1 - \alpha$: Konfidenzniveau   
* $CI`_{lo}$: untere Grenze des Vertrauensintervalls für $r'$  
* $CI`_{up}$: obere Grenze des Vertrauensintervalls für $r'$   
* $CI_{lo}$: untere Grenze des Vertrauensintervalls für $r$  
* $CI_{up}$: obere Grenze des Vertrauensintervalls für $r$   

<br/>

```{r ci-cor, echo=TRUE}
confintr::ci_cor(eis$temp, eis$verkauf, 
                 probs = c(.025, .975),
                 method = "pearson",
                 type = "normal")
```

